臺灣屏東地方法院民事判決　　　　　　　 95年度訴字第413號
原　　　告　甲○○
訴訟代理人　孔福平律師
被　　　告　丁○○
　　　　　　乙○○
　　　　　　丙○○
上列當事人間請求分割共有物事件，本院於民國96年1 月10日言
詞辯論終結，判決如下：
    主  文
兩造共有坐落屏東縣東港鎮○○段九三六之九地號，面積二一八
平方公尺；同地段九三六之一六地號，面積二三平方公尺；同地
段九三六之一四地號，面積七二平方公尺；同地段九三六之一地
號，面積七九平方公尺；同地段九三六之二地號，面積七十平方
公尺之土地，合併分割，分割方法如下：如附圖甲案編號Ａ、Ｂ
，面積分別為二二一、四一平方公尺，分歸原告取得；如附圖甲
案編號Ｃ，面積六三平方公尺，分歸被告丙○○取得；如附圖甲
案編號Ｄ，面積七二平方公尺，分歸被告乙○○取得；如附圖甲
案編號Ｅ，面積六五平方公尺，分歸被告丁○○取得。
訴訟費用由兩造按附表應有部分比例負擔。
    事實及理由
一、本件被告未於言詞辯論期日到場，核無民事訴訟法第386 條
    各款所列情形，爰依原告聲請，由其一造辯論而為判決。
二、原告主張：坐落屏東縣東港鎮○○段936-9 、936-16、936-
    14、936-1 、936-2 地號土地（下稱系爭5 筆土地）為兩造
    共有，兩造就系爭5 筆土地應有部分如附表所示，又系爭5
    筆土地並無使用目的不能分割情事，兩造亦無不能分割之約
    定，惟經原告要求，卻始終未能達成分割協議，自得提起本
    件訴訟請求合併分割等語，並聲明：如主文第1 項所示。
三、被告丁○○、丙○○於民國95年8 月24日調解程序期日分別
    由被告乙○○、兒子鄭萬寬到庭表示同意原告分割方案（本
    院卷57頁）；被告乙○○亦表示同意原告主張之分割方案（
    本院卷124頁）。
四、經查，兩造為系爭土地之共有人，而各共有人就系爭土地應
    有部分均如原告上開主張所示等情，為兩造所不爭執，並有
    土地登記簿謄本附卷可佐，堪信屬實。本件所須審酌者，厥
    為：系爭土地得否分割？應如何分割始符合兩造利益？茲分
    述如下：
（一）按各共有人得隨時請求分割共有物，而分割之方法不能協
      議決定者，法院得因任何共有人之聲請命為分配，民法第
      823 條第1 項前段、第824 條第2 項定有明文；又不動產
      共有人間因共有物之分割發生爭執者，為民事訴訟法第40
      3 條第1 項第3 款所定強制調解事件，於起訴前，應經法
      院調解。原告提起本件訴訟，前經本院於95年8 月24日調
      解期日進行調解，未能成立調解，有上開調解程序筆錄、
      原告95年9 月5 日陳報狀（本院卷64頁）在卷可稽，且迄
      今兩造仍未達成協議，又兩造共有土地之使用目的並非不
      能分割，亦無不可分割之特約，則原告依民法第823 條第
      1 項前段、第824 條第2 項規定訴請以判決分割系爭5 筆
      土地，即無不合，應予准許。
（二）裁判上如何定共有物分割之方法，除應斟酌當事人之聲明
      、共有物之性質、共有人之意願、利害關係、經濟效用及
      全體共有人之利益等公平決之外，並不受任何共有人主張
      之拘束，法院為顧及全體共有人所得利用之價值等情形，
      本有自由裁量之權。經查，系爭936 之9 、936 之16地號
      土地上有一磚造黑瓦蓋平房，部分屋頂塌陷、部分牆壁傾
      倒，係廢置之房屋，已無人居住；系爭936 之1 、936 之
      2 地號土地上有一棵椰子樹、936 之14土地上有一棵老榕
      樹，餘均為空地，雜草欉生；另系爭5 筆土地分列936 之
      10、936 之15、936 之17地號土地兩側，且系爭5 筆土地
      須經由上開3 筆土地所形成之既有巷道對外連接屏東縣東
      港鎮○○街，經本院履勘現場屬實，亦囑託屏東縣東港地
      政事務所派員實施測量，有勘驗筆錄（本院卷88頁、89頁
      ）、勘驗附圖（本院卷90頁）及複丈成果圖即附圖（本院
      卷112 頁）、現場照片（本院卷102 頁、103 頁）附卷可
      按。本院審酌系爭5 筆土地地目均為「建」，且共有人均
      相同；又原告主張系爭5 筆土地應合併分割一事，而被告
      已於相當時期受合法之通知，未於言詞辯論到場或提出書
      狀爭執，再參據被告前於調解程序期日表示之分割意願，
      依民事訴訟法第280 條第1 項、第3 項規定，應認被告對
      於系爭5 筆土地合併分割一事，並無爭執；及分割後兩造
      得利用之最佳建築基地地形、建築面積，並考量原告就系
      爭5 筆土地之合併應有部分面積逾被告得受合併面積約3
      至4 倍，若以附圖乙案為分割，則勢必導致原告受分配之
      編號B 部分近40平方公尺土地為等邊三角形地形，約佔該
      編號B 部分面積近4 分之1 強，顯然不利於建築基地使用
      ；反觀被告按其合併應有部分面積，無論以附圖甲案或乙
      案而為分割，被告得受分配位置均成近似於四方之長方形
      地形，為建築基地之最佳地形，上開二方案對於被告分割
      後所取得之地形、位置、對外交通方式，並無顯然之差異
      性，故為避免上開採行附圖乙案所造成系爭5 筆土地利用
      之不完整性，及斟酌共有物之價值、使用現狀、分割後之
      經濟效用、被告乙○○亦表示同意附圖甲案之分割方式，
      故定分割方法如附圖甲案所示，並諭知如主文第1 項。
五、綜上，原告請求依附圖所示合併分割系爭5 筆土地，並定分
    割方法如主文第1 項所示，核屬有據，應予准許。
六、兩造其餘攻擊防禦方法，經審酌後，認與本件判決結果不生
    影響，爰不一一論述。
七、據上論結：原告之訴為有理由，依民事訴訟法第78條、第80
    條之1 、第85條第1 項但書，判決如主文。
中　　華　　民　　國　　96　　年　　 1　　月　　17  　日
                  民事第二庭  審判長法　官　阮世賢
                                    法  官  楊文廣
                                    法  官  林孟和
以上為正本，係照原本作成。
如不服本判決，應於收受送達後20日內向本院提出上訴書狀，其
未表明上訴理由者，應於提出上訴後20日內向本院補提理由書狀
（均須按他造當事人之人數附繕本）。
附表：
┌─────┬───────┬───────┬───────┬───────┬───────┬────┬─────┐
│共有人姓名│936-9 地號（面│936-16地號（面│936-14地號（面│936-1 地號（面│936-2 地號（面│合計面積│依附圖甲案│
│          │積：218 平方公│積：23平方公尺│積：72平方公尺│積：79平方公尺│積：70平方公尺│（平方公│受分配位置│
│          │尺）共有人應有│）之共有人應有│）之共有人應有│）之共有人應有│）之共有人應有│尺）    │面積（平方│
│          │部分          │部分          │部分          │部分          │部分          │        │公尺）    │
├─────┼───────┼───────┼───────┼───────┼───────┼────┼─────┤
│甲○○    │262/462       │262/462       │262/462       │262/462       │262/462       │262     │A ：221   │
│          │              │              │              │              │              │        │B ：41    │
├─────┼───────┼───────┼───────┼───────┼───────┼────┼─────┤
│乙○○    │72/462        │72/462        │72/462        │72/462        │72/462        │72      │D：72     │
├─────┼───────┼───────┼───────┼───────┼───────┼────┼─────┤
│丙○○    │63/462        │63/462        │63/462        │63/462        │63/462        │63      │C ：63    │
├─────┼───────┼───────┼───────┼───────┼───────┼────┼─────┤
│丁○○    │65/462        │65/462        │65/462        │65/462        │65/462        │65      │E：65     │
└─────┴───────┴───────┴───────┴───────┴───────┴────┴─────┘
                                       書記官  林天化
中　　華　　民　　國　 96　　年　　1 　　月　　19　　日
